【裁判字號】    94,智上易,6
【裁判日期】    950406
【裁判案由】    損害賠償
【裁判全文】
臺灣高等法院臺中分院民事判決  94年度智上易字第6號
上  訴  人  德保有限公司
即擴張之訴原告
法定代理人  乙○○
訴訟代理人  林世祿律師
被上訴人    德泰鋅版企業有限公司
即擴張之訴被告
兼法定代理人  丙○○
上列二人
訴訟代理人  王俊凱律師
複代理人    甲○○    住台中市○區○○街189號
上列當事人間請求損害賠償事件，上訴人對於中華民國94年5月
18日臺灣彰化地方法院93年度智字第6號第一審判決提起上訴，
並為訴之擴張，本院於95年3月22日言詞辯論終結，判決如下：
    主  文
上訴駁回。
上訴人之擴張之訴及其假執行之聲請均駁回。
第二審及擴張之訴訴訟費用均由上訴人負擔。
    事實及理由
甲、程序方面：
    上訴人於原審起訴聲明：被上訴人等應連帶給付上訴人新台
    幣（下同）九十七萬八千一百二十元及自起訴狀繕本送達翌
    日起至清償日止，按年息百分之五計算之利息。嗣於本院審
    理中擴張其聲明為：被上訴人等應連帶給付上訴人一百五十
    一萬元整，及其中九十七萬八千一百二十元自起訴狀繕本送
    達翌日起，其中五十三萬一千八百八十元自擴張聲明狀送達
    翌日起，均至清償日止按年息百分之五計算之利息（見本院
    卷第一宗第一七七頁），核就擴張部分屬民事訴訟法第四百
    四十六條第一項、第二百五十五條第一項第三款所規定擴張
    其應受判決事項之聲明之情形，自無須得被上訴人同意，應
    予准許，核先敘明。
乙、得心證之理由：
一、上訴人主張：(一)伊係持有新型第106273號隔熱浪板結構改良
    專利權人（下稱系爭專利），伊發現被上訴人丙○○設置在
    彰化縣二林鎮○○里○○路○段二巷三○六號之德泰鋅板企
    業有限公司 (下稱德泰公司)工廠內所裝置之「壁紙包含發
    泡材料於浪皮內層之浪板製造機結構」機器（以下簡稱系爭
    機器），所生產之隔熱浪板產品有侵害伊前揭專利之嫌，於
    民國（下同）八十九年六月間聲請原法院八十九年度聲字第
    一五三號保全證據，並將保全證據送往國立中興大學機械系
    所鑑定，鑑定結論為待鑑定物應屬侵害專利權無誤。(二)按有
    關新型專利同一性質之實質審定原則，伊謹提供行政法院七
    十三年度判字第一一八三號判決要旨以供參考，該判決要旨
    明確指出：所謂「申請前已見於刊物或已公開使用，並不以
    兩物品之形狀，構造或裝置完全同一為必要，苟兩物品之創
    作動機、目的、構造、作用、技術及功效之主要部分相同，
    而其不相同之附屬部分，僅係習用技術之轉換，為一般業者
    所容易想到者，即難為新型。」，另以，依專利法第一百零
    三條第二項規定：新型專利權範圍，以說明書所載之申請專
    利範圍為準，必要時，得審酌說明書及圖式，加以界定，係
    採取折衷主義，即明文規定專利之保護應以申請專利範圍之
    內容及對前開專利範圍之解釋為依據，既不以專利說明書之
    全部，亦不僅以申請專利範圍之文義為其範圍。進而言之，
    於認定申請專利範圍時，亦應顧及文字表達之侷限性，從而
    ，依新型專利之意義與目的觀之，基於熟悉該項技術之人士
    依其專業知識，自申請專利範圍並參酌說明及圖式所能得知
    具有相同作用或輕易置換可能性之替代性實施方法，同時配
    合亦應為專利權之保障範圍所及。(三)本專利係第00000000號
    「防滲隔熱浪板結構」加以改良完成之新型創作，其大體包
    括：ＰＵ發泡層、鋼皮、裝飾紙，主要特徵為鋼板設有多處
    高起緣之左右兩側導引槽及搭接方便之預留置留空間及搭接
    部可使本創作之搭接為一體，防止水份滲透而由導引槽排出
    ，達到節省施工時間及減少材料浪費等功效。上述創作之（
    搭接為一體）所涵蓋之ＰＵ發泡其發泡過程中會令（裝飾紙
    ）抵緊熱壓成型之（鋼板）底緣，而令裝飾紙得以完整包覆
    （PU發泡層）。然而所謂習知隔熱浪板係指無法完整包覆Ｐ
    Ｕ發泡材料，嗣經伊改良之隔熱浪板可令裝飾完整包覆PU發
    泡層，使發泡材料不外溢，則兩者之比對，顯證經改良之隔
    熱浪板較前者增進功效且有明顯不同之處。又查，被上訴人
    所製造之隔熱浪板，係依照本專利之專利請求範圍實施，其
    技術、手段、達成目的及製成品均屬實質相同，則侵權事實
    有中興大學鑑定報告書可稽，被上訴人受原法院檢察署八十
    九年度保字第五四三六號扣押物隔熱浪板二片，由外觀比對
    係完全相同，故被上訴人所製造之隔熱浪板，明顯侵害伊專
    利權，應可認定。(四)原審為上訴人敗訴之判決，無非引用原
    財團法人工業技術研究院（以下簡稱工研院）九十四年四月
    十二日之鑑定報告，然該鑑定報告之內容，有擴大解釋之虞
    ，違反「專利侵害鑑定基準」及「新型專利同一性質之實質
    審定原則」，以下論之：１伊之專利中就鋼板部份係敘明「
    鋼板設多處高起緣之左右兩側導引槽及搭接方便之預留空間
    及搭接部」，並未有兩側導引槽等高或不等高之要件，也無
    「內肩部」或「外肩部」之要件，原鑑定實有過份擴張之謬
    誤。２原鑑定指「待鑑物最外側高起緣二側之肩部上並無明
    顯可辨之圓弧凹槽特徵而可形成扣接結構」，實有不符，按
    搭接部份與上訴人專利圖示一致，且待鑑物搭接部亦有高起
    緣及左右兩側凹陷之特徵，豈會無法扣接？３被上訴人製造
    之隔熱浪板亦使用「凹槽」同一技術手段形成扣接結構，以
    產生相同之增進搭接穩固之功效，縱凹槽之深度不同，實則
    功能並無變化，應為均等。４依智慧財產局所定「專利侵害
    鑑定基準」中所載均等論原則之運用，實質上為同一技術手
    段或方法，同一作用且產生同一結果時，兩者為均等物，由
    鑑定報告證物編號Ａ－Ｅ產品（為被上訴人德泰公司生產之
    隔熱浪板），從照片中僅能觀看出所標示之高度略有不同外
    ，結構並無不同，功能也相同，依前述亦為均等。５原鑑定
    又稱待鑑物「最外一側高起緣之二肩部不等高，故僅可於一
    側形成一導水槽」，然觀其照片１－１０，並無搭接後之照
    片，故其鑑定似為「想當然耳」之推測，實不周全。６「扣
    接」並非不用以螺絲鎖結，伊專利亦需加螺絲以鎖結，原鑑
    定實有誤認。７原鑑定就本件系爭專利為鋼板鋼材之性質未
    予考量，蓋鋼板有其彈性並非如原鑑定想當然耳地想像搭接
    後之情形，只要實際搭接即可明是否有兩側導引槽，原鑑定
    竟無搭接之照片，也無進行搭接，如何就伊專利中搭接後形
    成之導引槽論斷？(五)伊於原審囑託鑑定前一再表示與工研院
    有心結恐鑑定有偏頗，且依民事訴訟法第三百三十一條，上
    訴人亦已拒卻鑑定，且兩造於原審就鑑定單位之取擇，尚有
    台灣經濟發展研究院可供鑑定，依同法第三百二十六條亦可
    合意選任之，原審不顧及此，逕送工研院鑑定，伊實難甘服
    。(六)依專利法第八十九條第二款規定，請求損害賠償時，得
    依侵害人因侵權行為所得之利益，作為計算標準，故意之侵
    權行為並得依侵害情節酌定損害額以上之賠償，但不得超過
    損害額之二倍。依保全證據筆錄所載，被上訴人丙○○在場
    供稱：該製造機於八十八年五月開始生產，爰依被上訴人所
    自承之生產日期起算，損害賠償自八十八年五月起至九十四
    年六月二十八日止共計七十四個月，關於金錢賠償部分實際
    損失金額為一億二千六百九十八萬四千元等情，求為命被上
    訴人等連帶給付上訴人一百五十一萬元（含擴張部分），及
    加計其中九十七萬八千一百二十元自起訴狀繕本送達翌日起
    、其中五十三萬一千八百八十元自擴張聲明狀送達翌日起，
    均至清償日止，按年息百分之五計算之利息之判決。
二、被上訴人則以：(一)伊之產品不同於上訴人所有之系爭專利權
    ，自無侵害可言；至於中興大學之鑑定報告乃上訴人專利權
    更正前所為鑑定，抑且，依鑑定時間來看，根本非保全證據
    之照片，更何況，中興大學已私下接受上訴人委託達二、三
    十次以上，其報告已失公正，自不足取。(二)查上訴人固有新
    型第106273號專利權，惟依「89年5月1日專利公報」所示，
    其專利權範圍為「鋼板設有多處高起緣之左右兩側導引槽及
    搭接方便之預留空間及搭接部，而該搭接部之二側頂緣則分
    別設有圓弧凹槽，俾形成浪板搭接處之扣接結構，可使本創
    造之搭接為一體」。反觀，被上訴人之浪板，僅顯示高起緣
    之「一側」有摺孔（即導水槽），而另一側則無明顯之摺孔
    ，只形成重合狀，與上訴人之專利權所強調之兩側導引槽不
    符，足證上訴人之專利迥異於被上訴人之產品。(三)依上訴人
    更正後之申請專利範圍稱：「‧‧俾形成浪板搭接處之扣接
    結構」，而所謂「扣接結構」則依智慧財產局於八十九年七
    月十日舉發審定書頁三第十二行以下稱「圓弧凹槽所形成之
    扣接結構，且該扣接結構可使上層鋼板緊密嵌固下層鋼板，
    使搭接更穩固，具有功效增進‧‧」。反觀，被上訴人之產
    品於搭接後根本無法形成扣接結構，亦無上層鋼板緊密嵌固
    下層鋼板之情形，足見被上訴人之產品並未侵害上訴人之專
    利權。(四)上訴人固提出中興大學之鑑定報告作為被上訴人侵
    害其所有新型第106273號專利權之依據，惟上開鑑定報告根
    本係以上訴人於八十九年五月一日更正專利權範圍前所為之
    報告，姑且勿論該報告之公正性及正確性為何，單以該報告
    之鑑定完成日期為八十九年五月八日，卻未將同年月一日更
    正後之專利範圍予以列入，此揆諸該報告說明從未提及「圓
    弧凹槽」及「扣接結構」之任何字眼，即足證該報告根本未
    就上訴人更正後之專利權範圍予以鑑定，是證該報告之草率
    。(五)該報告中有關被上訴人產品如何取得？究以何種被上訴
    人產品鑑定？鑑定標的物何在？此涉如何鑑定方式，遍未交
    待說明，是證該報告根本非依智慧財產局頒布「侵害鑑定基
    準」予以鑑定，且未分析該專利之構成要件，依三部分析法
    「功能--方法--結果」予以分析鑑定，且鑑定過程並無所謂
    「技術思想」等，足證該鑑定報告具有重大瑕疵，未依「全
    要件」、「均等論」、「禁反言」、「逆均等論」等原則分
    析鑑定，該報告已不足取。(六)至於所謂「高起緣」、「側導
    水凹槽」早見於舉發審定書中舉發證物早已揭露此一習用技
    術，且依專利法第五十六條第三項及第一百零三條第二項規
    定「新型專利權，以說明書所載申請專利範圍為準」，是申
    請專利範圍是判斷專利權侵害之核心，而本件上訴人所有之
    專利範圍並無浪板強化方式之要件，亦無「側導水凹槽」等
    要件，足證該報告之鑑定人根本未依專利法及「專利侵害鑑
    定基準」予以鑑定，該報告自不足取。(七)上訴人之專利權於
    八十五年五月十三日遭訴外人李幸修等人向中央標準局舉發
    成立而撤銷其新型專利權，且其專利被撤銷之狀態持續至八
    十八年五月二十日即行政法院判決之時，是八十八年五月二
    十日至八十九年七月十日雖經智財局於八十九年五月一日准
    上訴人更正專利範圍審查並認舉發不成立，則此時上訴人之
    專利是否具有新穎性及進步性，仍處於不確定狀態，則被上
    訴人豈有侵害系爭專利之故意過失，是上訴人自不得主張拆
    除。(八)依舉發審定書附件三所示之證據足證「浪板之高起緣
    兩側設有導水凹槽、，浪板左端設有搭接部之預留空間
    」，和上訴人更正前之專利特徵「鋼板凸起之高起緣左右兩
    側均設有導引槽，左端之高起緣及後端設欲搭接之預留空間
    及搭接部」，兩者之構造及技術手段實質相同，是此部分已
    成習知技術。故依照片(一)被上訴人德泰公司之隔熱浪板亦有
    「浪板之高起緣兩側設有導水凹槽（非圓弧凹槽，而係大鈍
    角型態，並在搭接時形成單側導水槽），浪板之左端設有搭
    接部之預留空間」, 完全是依照習知技術，豈有侵害上訴人
    之專利權。如前所述，上訴人於其專利權遭訴外人李幸修等
    人舉發成立而撤銷其專利權後，方申請更正其專利權範圍，
    限縮其專利權範圍，增加「該搭接部之二側頂緣則分別設有
    圓弧凹槽，俾形成浪板搭接處之扣接結構」，揆諸上開證物
    甚明。而由上訴人專利權之立體剖面圖觀之，「且搭接部之
    高起緣之左右兩側凹陷與浪板中段高起緣之左右兩側凹陷不
    同，俾利搭接後形成雙側導水用導引槽」。反觀，被上訴人
    之待鑑定物之左搭接部分，尤其是左搭接部高起緣之左側凹
    陷與右側凹陷及浪板中段處高起緣之兩側凹陷不同（如照片
    (二)），以利搭接後形成單側導水用導引槽，是兩者不同，再
    依被上訴人德泰公司產品之剖面圖觀之，Ａ即搭接部，Ｂ即
    被搭接部，Ａ、Ｂ二側之凹陷不同，搭接後形成單側導水槽
    。待鑑定物與本專利申請專利範圍構成禁反言之實質不相同
    。足證被上訴人之產品不論依「全要件」或「均等論」，皆
    不相同。(九)所謂「扣接結構」，按智慧財產局於訴外人李幸
    修等人舉發不成立審查書理由(四)指出：「『扣接結構』可使
    上層鋼板緊密嵌固下層鋼板，使搭接更穩固。」亦即所謂「
    扣接結構」至少應達於扣緊之功效。此有舉發不成立審查書
    可證。惟依「實物」為訴外人旭保等公司所製造，倘兩片鋼
    板相互搭接後，即產生扣緊之功效，即有緊密嵌固之效果，
    此即是所謂「扣接結構」。反觀伊之浪板如照片(三)(四)所示，
    於搭接後根本未有產生如前開產品所示之「緊密嵌固」、「
    扣緊」之效果，亦即無「扣接結構」，足證伊之產品與上訴
    人更正後之申請專利範圍不符。其次，再依原上訴人之「專
    利說明書」圖三、圖四所示，當兩個浪板搭接後，非但會有
    「扣接結構」之「緊密嵌固」之功效；抑且，於搭接後應可
    形成「二密閉之導水槽」，反觀，伊之待鑑定物非但未有「
    扣接結構」--緊密嵌固之功效，抑且伊之浪板於搭接後僅一
    側設有一導水槽，而非兩側導水槽，另一側則呈重合狀，此
    時即有「禁反言原則」適用，蓋其於專利說明書創作說明(3)
    一「導水槽只於高起緣一邊之內側，導引部分導水由導引槽
    流走，但另外無導引槽之一側，依舊會產生集水而內滲」「
    鑑於上述浪板缺失，因而將上開缺失改進而研創本案‧‧。
    」（參創作說明(1)）。矧此，依「禁反言原則」，係為防止
    專利權人將在申請過程的任何階段或任何文件上，已明白表
    示放棄某些權利，是在專利權人取得以後或在專利侵害訴訟
    中，再行重為主張已放棄部分，此時即不再適用均等論。是
    上訴人不可再行主張一側導水槽均等於二側導水槽，而應受
    「禁反言原則」之適用，更何況，被上訴人之產品無所謂「
    扣接結構」，足證伊之產品不同於上訴人之申請專利範圍。
    (十)上訴人所附之照片根本未曾就伊之浪板於搭接後如何形成
    「扣接結構」，如何使上層鋼板嵌固下層鋼板，空言主張侵
    權，於法未合。再依舉發成立書理由(八)內載：「原告委託『
    中國機械工程學會』出具『專利技術鑑定分析意見書』強調
    『本案於上層金屬浪板高起緣之頂端兩側，皆具有凹陷之摺
    曲，可以緊密配合『固定位下層金屬浪板高起緣之頂端，確
    實防止上下層金屬浪板之高起緣頂端之移位』。」，上訴人
    亦於第二次智慧財產局面詢時：「‧‧本案之結構『扣緊』
    上下層浪板有凹陷之導引槽」。是上訴人及智慧財產局皆認
    為「扣接結構」是其為上訴人更正之重要技術特徵。次查，
    如前所述「鋼板凸起之高起緣」、「高起緣之左右兩側均設
    導引槽」、「左端之高起緣及後端設欲相互搭接之預留空間
    及搭接部」等構件已見於舉發證據之中，足證上開部分已成
    立習知技術，矧此，上訴人於陳報狀所附照片正面、背面，
    無論是「裝飾紙」、「發泡棉層」、「高起緣設左右兩側導
    引槽」、「預留搭接之搭接部」，均屬上開所示之習知技術
    ，則依經濟部智慧財產局所頒「專利侵害鑑定基準」頁三十
    五--自由技術，自不得均等，何來侵權。又被上訴人所附之
    照片並未揭示被上訴人之產品與其圓弧凹槽為何相同？為何
    未見指出「扣接結構何在」？未見指出「被上訴人產品上層
    鋼板如何緊密嵌固（或扣緊）下層鋼板」？為何未見被上訴
    人之產品於搭接後如何形成其專利說明書圖三、圖四所示之
    兩側導水槽？而被上訴人之產品於搭接後（而非扣接）僅有
    一側導水槽，另一側呈重合狀，依禁反言原則，如何均等？
    足證兩者產品不同。(十一)被上訴人之浪板有高起緣之左、右兩
    側導引槽及搭接方便而所預留之空間及搭接部，此部分乃習
    知技術，自無均等可言。其次，在搭接部之部分：被上訴人
    之搭接部之兩側部分係形成大鈍角之型態，而非圓弧凹槽，
    因而在搭接時形成單側之導水槽，此乃因為被上訴人產品之
    搭接部（無泡棉端）之高起緣左側凹陷與右側凹陷不同，且
    與浪板他處高起緣之兩側凹陷明顯不同，反觀，依上訴人專
    利之剖視圖--上訴人之專利之高起緣左右兩側凹陷對稱相同
    ，但與浪板他處高起緣左右兩側凹陷不同（否則無法形成扣
    接結構），是兩者已有不同。益證被上訴人之產品並無所謂
    「圓弧凹槽」部分，上訴人故意未於照片指明，誣指被上訴
    人產品亦有圓弧凹槽，與事實不符。上訴人之專利在「搭接
    部之二側頂緣設有圓弧凹槽，俾形成浪板搭接處之扣接結構
    」，反觀，伊之產品並無法形成扣接結構，蓋伊之產品由照
    片並無法達成「上層鋼板嵌下層鋼板」，亦無法「扣緊」或
    「緊密配合固定位下層鋼板」，否則，由照片看出有空隙，
    根本無法密合，亦未有緊密固定、扣緊之狀態，當然無「扣
    接結構」；加之，伊之產品施工時係以「上、下金屬半螺桿
    或螺帽固定結合於鐵架上」，伊之產品非但無「扣接結構」
    ，亦不需要扣接結構，是在「技術手段」、「功能」、「效
    果」上均有不同，自無法均等，兩者不同，何來侵權。(十二)本
    件伊之產品並未侵害上訴人所有新型第106273號專利權，業
    經原法院依照民事訴訟法第三百二十六條第一項指定工研院
    為鑑定人，並經該研究院於九十四年四月十二日以（94）工
    研院字第4782號函送鑑定報告，鑑定結果認為被上訴人德泰
    公司之產品經過全要件原則及均等論原則加以比對，認為被
    上訴人德泰公司之產品並不侵害上訴人之新型專利權，此揆
    諸該報告可稽，是證被上訴人並未侵害上訴人所有之新型專
    利權，自不負侵權行為損害賠償責任。再者，本件業已由原
    審選定工研院予以鑑定，因兩造無法合意，由原審依民事訴
    訟法第三百二十六條第一項規定選定鑑定人，亦無證據證明
    有偏頗之虞，且係依上訴人之專利範圍予以鑑定，已詳述如
    原審判決第十四頁之理由，本件自無再行鑑定之必要，否則
    有違訴訟經濟之原則。倘上訴人仍對報告有所疑義，則再函
    請該機構再行說明即可，根本無庸再行鑑定。(十三)上訴人於上
    訴狀直稱：「被上訴人亦使用凹槽，同一技術手段形成扣接
    結構，‧‧縱凹槽深度不同，實無功能變化，應為均等。」
    此誠是上訴人昧於其申請專利範圍，更與其說明、圖示不符
    。蓋依照上訴人之專利說明書之第一圖、第三圖及第四圖所
    示，係於高起緣左、右兩側形成兩側之「導水槽空間」方有
    將水份排出隔熱浪板之功能；而所謂「導水槽空間」係指隔
    熱浪板搭接為一體時，形成兩隔熱浪板之間的空間，有別於
    專利說明創作說明書(3)之「導引槽」且形成「導水槽空間」
    之條件係以未發泡之浪板搭接在發泡之浪板上，有發泡之肩
    部高度大於未發泡浪板之肩部高度才會形成兩導引槽空間；
    反觀諸工研院之報告如產品外觀（即照片六）外肩部高度皆
    10mm，而因發泡浪板之內肩部15mm，另外無發泡浪板之內肩
    部高度為10mm，則形成一導水槽空間，此時無法均等，而此
    非想像，而係依科學數據。蓋依專利說明書(4)第12、13行所
    述：「本創作之高起緣兩側均設有導引槽，可防止單邊或無
    法將水導出」，及創作說明(3)第1行至第4行所述，專利案於
    鋼板設置導引槽之目的，顯係在使隔熱浪板搭一體後能於高
    起緣兩側皆形成「導水槽空間」以改善習用（即新型第0000
    0000號）之缺點，是此專利案應於高起緣兩側「同時」存在
    「導引槽空間」，方有比習用技術有效果增進（參第三圖、
    第四圖），是被上訴人之浪板搭接後僅有一側導水槽，另一
    側則呈重合狀，並無法均等。是上訴人根本昧於其申請專利
    範圍，當與事實不符等語，資為抗辯。
三、本件上訴人主張，伊係持有新型第106273號隔熱浪板結構改
    良專利權人，專利權期間自八十三年九月一日起至九十四年
    六月二十八日止（目前已屆滿專利權期限），並於八十九年
    五月一日更正其申請專利範圍，增加兩側之圓弧凹槽，俾形
    成扣接結構，有上訴人提出之中華民國專利證書、中華民國
    專利公報為證、發明新型專利說明書為證，且為被上訴人所
    不爭執，此部分，堪認上訴人之主張為真實。上訴人又主張
    被上訴人丙○○在彰化縣二林鎮○○里○○路○段二巷三○
    六號之被上訴人德泰公司工廠內以其所裝置之「壁紙包含發
    泡材料於浪皮內層之浪板製造機結構」機器生產隔熱浪板產
    品，並有上訴人提出原法院八十九年聲字第一五三號保全證
    據事件八十九年六月二日之勘驗筆錄及照片為證，經本院調
    取上開原法院八十九年聲字第一五三號保全證據事件查閱屬
    實，復為被上訴人所不爭執，上訴人此部分之主張，亦堪信
    為真實。
四、上訴人主張被上訴人於前揭工廠內所生產之隔熱浪板產品侵
    害到上訴人持有新型第106273號專利權，惟為被上訴人所否
    認，並以前開情詞置辯。查：
(一)、本件經送往工研院鑑定結果，結果：依全要件原則比對，被
    上訴人德泰公司所生產之隔熱浪板產品Ａ～Ｄ最外一側高起
    緣之二肩部不等高，故僅可於一側形成一導水槽，及此二肩
    部上亦無特意成型之圓弧凹槽及扣接結構，故不符合本專利
    對應要件。又依均等論比對結果，由於被上訴人生產之產品
    Ａ～Ｄ均缺少相對之圓弧凹槽及扣接結構，故自然即無可均
    等於本專利之客體，其單側導水槽及置留空間也已先見於專
    利一，而已成通常知識之專利一又是本專利之改良對象，因
    此產品Ａ～Ｄ確定乃屬引用該通常知識所為之製造，並不均
    等於本專利，故不侵害系爭專利等語，此有工研院94年4 月
    18日 (94)工研院字第04782號函覆之鑑定報告可稽，足見上
    訴人主張被上訴人所生產之隔熱浪板侵害上訴人之新型第10
    6273號專利，自不足採。
(二)、上訴人雖否認上開鑑定報告之真實性，辯稱工研院與上訴人
    先前有糾紛事實存在，惟恐立場偏頗之虞，難期公正。工研
    院的鑑定報告說中關於全要件比對表中第二項說被上訴人只
    有一側導引槽是不正確的，依上訴人實際所附的照片有二個
    導引槽。上訴人的專利是有搭接的地方只有一個導水槽。又
    上開全要件比對表中第四項的部分，上訴人認為被上訴人設
    計的產品有圓弧凹槽等語。惟查：
１、對系爭物品是否侵害上訴人之系爭專利，因事涉特別專業技
    術，須鑑定以輔助法院對事實之認定，惟兩造對鑑定單位意
    見不一致，原審法院乃依職權裁定指定由工研院鑑定。上訴
    人雖謂伊於八十六年間曾對工研院向台灣新竹地方法院以工
    研院於接受他人鑑定時可能有偽造動手腳之虞，而聲請保全
    證據事件，惟經台灣新竹地方法院認管轄錯誤為由以八十六
    年度聲字第三一四號裁定駁回上訴人之聲請，此有上訴人提
    出之台灣新竹地方法院八十六年度聲字第三一四號民事裁定
    影本可稽（見原審卷第二四一頁），該案件係以管轄錯誤為
    由駁回上訴人之聲請，並無證據足以證明工研院對其有何偏
    頗，且本件之鑑定，工研院係依經濟部智慧財產局所頒定「
    鑑定侵害判斷之流程」予以鑑定（見本院卷第一宗第二０七
    、二０八頁），工研院又為國內素具權威及地位之工業研究
    機關，當會嚴守其份際，應不致於因上訴人於八十六年間曾
    對工研院聲請保全證據而故意為上訴人不利之鑑定，自毀其
    社會名聲及地位，故上訴人空言主張工研院之鑑定有偏頗之
    虞云云，本院認為不足採。
２、至上訴人提出之工研院先前於本件以外接受訴外人巨益機械
    有限公司委託鑑定所製成之鑑定報告，其鑑定結果固認為訴
    外人巨益機械有限公司所製造之產品未侵害上訴人之專利權
    ，惟訴外人巨益機械有限公司與被上訴人係屬不同公司，則
    上訴人自難以工研院曾為其不利之鑑定，即認工研院有立場
    有偏頗之虞。
３、上訴人主張，工研院的鑑定報告中關於全要件比對表中第二
    項說被上訴人只有一側「導引槽」是不正確的等語。但查：
    依照上訴人之專利說明書之第一圖、第三圖及第四圖所示，
    係於高起緣左、右兩側形成兩側之「導水槽空間」方有將水
    份排出隔熱浪板之功能；而所謂「導水槽空間」係指隔熱浪
    板搭接為一體時，形成兩隔熱浪板之間的空間，有別於專利
    說明創作說明書(3)之「導引槽」且形成「導水槽空間」之條
    件係以未發泡之浪板搭接在發泡之浪板上，有發泡之肩部高
    度大於未發泡浪板之肩部高度才會形成兩導引槽空間；又依
    專利說明書(4)第12、13行所述：「本創作之高起緣兩側均設
    有導引槽，可防止單邊或無法將水導出」，及創作說明(3)第
    1行至第4行所述，專利案於鋼板設置導引槽之目的，顯係在
    使隔熱浪板搭接一體後能於高起緣兩側皆形成「導水槽空間
    」以改善習用（即新型第00000000號）之缺點，是此專利案
    應於高起緣兩側「同時」存在「導引槽空間」，方有比習用
    技術有效果增進（參第三圖、第四圖）。而依上開鑑定報告
    中所附之照片，被上訴人所生產之產品Ａ、Ｂ，其最外另側
    高緣起之內肩部及外肩部均為十公分，最外一側高緣起之外
    肩部均為十公分，內肩部則為十五公分，最外另側高緣起和
    最外一側高緣起搭接後，由於最外一側高緣起之內肩部和最
    外另側高緣起之外肩部長度不同，搭接後自然會形成導水槽
    ，另一側之外肩部和內肩部因長度皆為十公分，搭接後則不
    可能會形成導水槽。同理，依鑑定報告所附產品Ｃ、Ｄ之照
    片亦是均有一側之內外肩部均為十公分，另一側之內外肩部
    長度不同，僅能形成單一導水槽，而上揭長度之說明，乃工
    研院為便於說明系爭專利與系爭物品之差異，而做更詳盡之
    全要件比對，故上訴人主張被上訴人之產品有二個導水槽，
    故工研院之鑑定有誤云云 (註：此處所謂之導引槽及導水槽
    所指應為相同之部位，理由詳如後述），尚不足採。
４、上訴人再主張其搭接部分只有一個導水槽，並非二個，故上
    開鑑定報告有誤等語。惟查，上訴人之專利權原為訴外人林
    宗慶於八十二年六月二十九日以「隔熱浪板結構改良」向中
    央標準局申請新型專利，經編訂為第00000000號審查，並於
    公告期滿即八十三年九月一日後，發給新型專利證書，其後
    再將系爭專利權讓予上訴人，此有被上訴人提出之專利公報
    為證，且為上訴人所不爭執。而依上訴人所提出之專利說明
    書（申請日期八十二年六月二十九日），上開專利說明書之
    創作說明(2)圖示部分，「導水槽」部分之編號為40，並無「
    導引槽」之編號，但於創作說明(3)(4)部分內容時，每當提到
    導引槽時，旁邊即註明編號40（見原審卷第十五頁背面），
    足見上開專利說明書內關於「導引槽」及「導水槽」所指者
    乃為相同之部位，只是搭接以後導引槽會形成導水槽之構造
    。又依據上開專利說明書創作說明書(3)第一點記載原本之「
    防滲隔熱浪板之結構」之缺點為：導水槽只於高起緣一邊之
    內側，導引部分集水由導引槽流走，但另外無導引槽之一側
    ，依舊會產生集水而內滲．．故於本件專利創作說明(3)組成
    說明部分即記載「鋼板20：為烤漆金屬浪板，．．而高起緣
    50之左右兩側均設凹陷為導引水份流走之導引槽40．．」，
    另於創作說明(4)部分第二段亦記載「由於本創作之兩側均設
    有導引槽40．．」，故上訴人主張其專利只有一個導水槽，
    故鑑定有誤云云，顯與上開專利說明書之內容不符，自不足
    採。又被上訴人之產品二肩部上亦無特意成型之圓弧凹槽及
    扣接結構，已如工研院鑑定報告所示，上訴人空言主張其認
    為被上訴人之產品有圓弧凹槽云云，自不足採。從而，被上
    訴人之浪板於搭接後僅有一側導水槽，而上訴人之專利權有
    二側導水槽，則依照上訴人之專利說明書創作說明(3)之敘述
    ，當有禁反言原則之適用，而無法均等，是上訴人謂「除高
    度略有不同，結構上並無差異」，而認為有均等云云，其說
    明更不具其申請專利範圍第三圖及第四圖之圖示，故上訴人
    此部分之主張，要不足取。上訴人猶再指摘該鑑定結果不當
    ，並提出疑點，認為工研院之鑑定內容有過度或擴張、對系
    爭物品無圓弧凹槽、有無進行搭接、扣接結構為何及是否有
    考慮鋼板之本質與系爭專利整體搭建之特性（見本院卷第一
    宗第二八七、二八八頁），上開部分，經本院再送工研院補
    充鑑定，結果亦認為該鑑定雖無實體搭接，卻可清楚地確定
    系爭物品形成單側導引槽，及缺少類似系爭專利「圓弧凹槽
    211」或「扣接結構」特徵之事實，上訴人無論在「圓弧凹
    糟211」、「扣接結構」、「鋼板特性」或「螺絲鎖結」上
    說法如何，均不影響系爭物品Ａ－Ｄ及證物Ｅ都僅能形成單
    側導引槽之事實，而此事實已不符系爭專利範圍內「．．高
    起緣設左右兩側導引槽．．」、「鋼板設多處高起緣之右右
    兩側導引槽．．」之定義，其中「鋼板特性」或「螺絲鎖結
    」等更未在範圍中提及，因此，系爭物品並未侵害系爭專利
    ，均屬確定，即無更動或擴張之事，有工研院函一份在卷可
    稽（見本院卷第一宗第二九七、二九八頁），又按專利範圍
    ，依專利法第一百零八條準用第二十五條、第二十六條規定
    ，須於說明書、圖式揭露者為準，而上訴人上開於說明書、
    圖示所未揭露之「鋼板特性」或「螺絲鎖結」等，基於上開
    規定及禁反言原則，自不得作為侵害系爭專利之依據，準此
    ，工研院既詳覆上訴人之疑義，本院亦認為實在，從而，本
    件上訴人請求再指定鑑定機構重新鑑定云云，實無必要。
(三)、上訴人覆稱，被上訴人生產之產品侵害到上訴人之專利權乙
    節，並提出國立中興大學之鑑定報告為證。惟上訴人所提之
    中興大學鑑定書，係該校私下接受上訴人之委託而為鑑定，
    非由法院選任，為上訴人所自承，是上訴人提出之中興大學
    鑑定報告，僅能認為是上訴人所提用以證明其主張之證據資
    料，尚非民事訴訟法所稱之鑑定，其真實性，尚屬可疑。況
    依民事訴訟法第三百四十條第一項規定：「法院認為必要時
    ，得囑託機關、團體或商請外國機關、團體為鑑定或審查鑑
    定意見」。依此規定，訴訟事件若有鑑定必要，應由法院發
    函囑託機關、團體為鑑定，經鑑定後，若對鑑定結果認為不
    明確需補充鑑定或重為審查，亦應由法院發函相關機關、團
    體為之。上訴人私下將之送請中興大學鑑定，即有違上述規
    定，不論其鑑定之結果如何，均不足採為判決之依據。再者
    ，中興大學之鑑定報告未詳論兩造專利主要技術內容有何分
    析鑑定，針對構成侵害上訴人專利之理由說明僅有四行寥寥
    數語（見原審卷第二十二頁），即遽認待鑑定物侵害系爭專
    利權，實嫌率斷，上開鑑定報告不具證明力，尚不足資為有
    利於上訴人之證明。
五、綜上所述，本件被上訴人丙○○經營之德泰公司所製造之系
    爭機器所生產之系爭隔熱浪板產品，與上訴人之新型第1062
    73號隔熱浪板結構改良專利範圍不相同，並無侵害上訴人專
    利權之情事，從而，亦無所謂上訴人受有損害之問題，是上
    訴人主張依民法第一百七十九條、第一百八十四條、第一百
    八十五條、專利法第一百零五條準用第八十八條、第八十九
    條、公司法第二十三條規定，請求被上訴人等連帶賠償上訴
    人一百五十一萬元整，及其中九十七萬八千一百二十元自起
    訴狀繕本送達翌日起、其中五十三萬一千八百八十元自擴張
    聲明狀送達翌日起，均至清償日止按年息百分之五計算之利
    息，即為無理由，不應准許。(一)就上訴之九十七萬八千一百
    二十元本息部分，原審為上訴人敗訴之判決，及駁回其失所
    依據之假執行聲請，即無不合。上訴意旨指摘原審判決不當
    ，求予廢棄改判，為無理由，其上訴應予駁回。(二)就本審擴
    張之五十三萬一千八百八十元本息之訴部分，上訴人擴張之
    訴，為無理由，其假執行之聲請即失所附麗，應併予駁回。
六、本件事證已臻明確，兩造其餘之陳述及其攻擊防禦方法，經
    審酌核與判決結果不生影響，不再一一論述；上訴人請求再
    鑑定，核無必要，併此敘明。
七、據上論結，本件上訴及擴張之訴，均為無理由，依民事訴訟
    法第四百四十九條第一項、第七十八條，判決如主文。
中    華    民    國    95    年    4     月    6     日
                    民事第七庭審判長法  官  袁再興
                                    法  官  吳惠郁
                                    法  官  盧江陽
以上正本係照原本作成。
上訴人得上訴。
如對本判決上訴，須於收受判決送達後20日內向本院提出上訴書
狀，其未表明上訴理由者，應於提出上訴後20日內向本院提出上
訴理由書（須按他造人數附具繕本）。
上訴時應提出委任律師為訴訟代理人之委任狀。具有民事訴訟法
第466條之1第1項但書或第2項之情形為訴訟代理人者，另應附具
律師及格證書及釋明委任人與受任人有該條項所定關係之釋明文
書影本。
                                    書記官  陳玫伶
中    華    民    國    95    年    4     月    7     日
                                                      Ｂ


司法院資訊處製作；財團法人民間司法改革基金會備份。
